【裁判字號】    97,交上訴,31
【裁判日期】    970506
【裁判案由】    公共危險等
【裁判全文】
臺灣高等法院高雄分院刑事判決        97年度交上訴字第31號
上  訴  人
即  被  告  丁○○
上列上訴人因公共危險案件，不服臺灣屏東地方法院96年度交訴
字第104 號中華民國96年12月28日第一審判決（起訴案號：臺灣
屏東地方法院檢察署96年度偵字第2555號），提起上訴，本院判
決如下：
    主  文
上訴駁回。
    事  實
一、丁○○於民國95年12月14日6 時許，駕駛車牌號碼YF-6366
    號自用小客車，沿屏東縣竹田鄉竹田村台1 線由北往南方向
    行駛，於行經該路段與水源路交岔路口處，擬右轉水源路西
    行，本應注意汽車行駛至交岔路口，轉彎車應讓直行車先行
    ，竟疏未注意禮讓直行車先行，貿然右轉，適有在其右側同
    向直行之乙○○駕駛車牌號碼J2C-520 號重型機車駛至，丁○○煞閃不及，撞及乙○○機車，人車俱倒，致乙○○受有
    頭部外傷、牙齒斷裂、腦震盪、右眼部瘀腫、腹部挫傷、四
    肢多處挫傷、頭皮及下頷部裂傷等傷害（過失傷害部分，已
    撤回告訴，另為不受理之判決）。詎丁○○於肇事後，竟未
    採取任何救護措施，基於逃逸之犯意，逕自駕車逃離現場，
    並隨即聯繫賴信共乘1 輛車牌號碼不詳之紅色機車至肇事
    現場查看。賴信為使丁○○脫免罪責，竟意圖使丁○○隱
    避，本於頂替之犯意，於96年1 月16日在屏東縣潮州分局車
    禍處理小組說明案情時，向處理警員張永忠、張文良謊稱其
    本人即為該次車禍之肇事者，並於偵查中為上開供述，而頂
    替丁○○所涉過失傷害及肇事逃逸之犯行，致妨害國家刑事
    司法權之正確行使（賴信頂替部分，已經原審判決確定）
    。
二、案經乙○○訴由屏東縣警察局潮州分局報請臺灣屏東地方法
    院檢察署檢察官偵查起訴。
    理  由
壹、程序方面：
一、按被告以外之人（包括證人、鑑定人、告訴人、被害人及共
    同被告等）於審判外之陳述雖不符刑事訴訟法第159 條之1
    至之4 等四條之規定，而經當事人於審判程序同意作為證據
    ，法院審酌該言詞陳述或書面陳述作成時之情況，認為適當
    者，亦得為證據；當事人、代理人或辯護人於法院調查證據
    時，知有刑事訴訟法第159 條第1 項不得為證據之情形，而
    未於言詞辯論終結前聲明異議者，視為有前項之同意，刑事
    訴訟法第159 條之5 定有明文。立法意旨在於傳聞證據未經
    當事人之反對詰問予以核實，原則上先予排除。惟若當事人
    已放棄反對詰問權，於審判程序中表明同意該等傳聞證據可
    作為證據；或於言詞辯論終結前未聲明異議，基於尊重當事
    人對傳聞證據之處分權，及證據資料愈豐富，愈有助於真實
    發見之理念，且強化言詞辯論主義，使訴訟程序得以順暢進
    行，上開傳聞證據亦均具有證據能力。本件證人乙○○、戴
    雁光、黃右文、賴信之警詢陳述，其性質雖屬傳聞證據，
    惟當事人於本院準備程序明示同意作為證據，原審法院審酌
    上開筆錄作成時，較無人情施壓或干擾，亦無不當取供之情
    形，認為以之作為本案之證據亦屬適當，是其於警詢中之證
    言自具有證據能力。
二、次按被告以外之人於偵查中向檢察官所為陳述，除顯有不可
    信之情況者外，得為證據，刑事訴訟法第159 條之1 第2 項
    定有明文。偵查中對被告以外之人（包括證人、鑑定人、告
    訴人、被害人及共同被告等）所為之偵查筆錄，或被告以外
    之人向檢察官所提之書面陳述，性質上均屬傳聞證據。惟現
    階段刑事訴訟法規定檢察官代表國家偵查犯罪、實施公訴，
    依法其有訊問被告、證人及鑑定人之權，證人、鑑定人且須
    具結，而實務運作時，檢察官偵查中向被告以外之人所取得
    之陳述，原則上均能遵守法律規定，不致違法取供，其可信
    度極高，職是，被告以外之人前於偵查中已具結而為證述，
    除反對該項供述得具有證據能力之一方，已釋明「顯有不可
    信之情況」之理由外，不宜遽指該證人於偵查中之陳述不具
    證據能力。查本件證人黃右文、戴雁光於偵查中之供述，已
    依法具結，其未曾提及檢察官在偵查時有不法取供之情形，
    且被告未曾釋明上開證述有何顯不可信之情況，證人黃右文
    、戴雁光於偵查中之證述，依刑事訴訟法第159 條之1 第2
    項之規定，自均得為證據。
三、刑事訴訟法第159 條之4 第2 款所稱從事業務之人於業務上
    或通常業務過程所須製作之紀錄文書、證明文書，因係於通
    常業務過程不間斷、有規律而準確之記載，且大部分紀錄係
    完成於業務終了前後，無預見日後可能會被提供作為證據之
    偽造動機，其虛偽之可能性小，除非該等紀錄文書或證明文
    書有顯然不可信之情況，否則有承認其為證據之必要。醫院
    診斷證明書係病患就診或就醫，醫師就其診斷治療病患結果
    ，所出具之證明書。醫師法第17條規定，醫師如無法令規定
    之理由，不得拒絕診斷書之交付。醫師係從事醫療業務之人
    ，病患如純為查明病因並以接受治療為目的，而到醫療院所
    就醫診治，醫師於例行性之診療過程中，對該病患所為醫療
    行為，於業務上出具之診斷書，屬於醫療業務上或通常醫療
    業務過程所製作之證明文書，自該當於上開條款所指之證明
    文書。如為特定之目的（如訴訟之用）而就醫，醫師為其診
    療，應病患之要求並出具診斷證明書，因其所記載之內容，
    具有個案性質，應屬被告以外之人於審判外之陳述，且不符
    上開條款所稱之特信性文書要件，自不得為證據。被害人乙○○因本件交通事故而就醫，其驗傷診斷證明書，自屬刑事
    訴訟法第159 條第1 項「法律有規定」之傳聞證據之例外（
    最高法院95年度台上字第5026號判決要旨參照）。
四、傳聞法則乃對於被告以外之人於審判外之言詞或書面陳述，
    亦即針對被告以外之人於審判外以言詞或書面所為之供述證
    據而為規範。卷附現場蒐證照片及被告丁○○、證人賴信
    二人身高體型比對之照片，乃以科學、機械之方式，對於所
    拍攝內容所為忠實且正確之記錄，上開照片在性質上亦非供
    述證據，無刑事訴訟法第159 條第1 項規定之適用。
貳、實體方面：
一、訊據上訴人即被告丁○○否認肇事逃逸，辯稱：「在車禍發
    生前一晚將車牌號碼YF-6366 號自用小客車借給賴信，我
    不是駕駛人，並無肇事逃逸」云云。
二、經查：
  (一)上開事實，業據證人即告訴人乙○○於警詢及原審法院審理
    時證稱：「於95年12月14日6 時30分許，我駕駛機車在屏東
    縣竹田鄉竹田村台1 線與水源路口發生車禍，對方是要右轉
    ，一下快、一下慢，要彎不彎的，要轉彎又不打方向燈，對
    方汽車的右前輪撞到我機車左方的腳踏板，我被撞到後往前
    滑倒受傷，但沒有昏迷，手、腳、臉、頭有受傷；對方撞到
    我之後，車子有停下來，距離我約4 、5 公尺，對方有從駕
    駛座下來，站在車門旁，看一下就離開，對方沒有到我那邊
    查看，未和我說話就離開了，我不知對方的車牌號碼，只知
    是黑綠色的車子」等語綦詳（見警卷第9 頁、第10頁反面、
    第10-1至10-2頁、原審卷第33頁反面至36頁）；核與證人即
    目擊證人黃右文於警詢、偵查中及原審法院審理時證稱：「
    當時我在事故地點等候接駁公車，聽到碰撞聲，我看到在前
    面路口有1 輛機車及1 輛自小客車發生車禍，該機車被撞到
    後滑到道路旁草堆，機車騎士則是直線向前翻滾至電線桿前
    ，自小客車未打方向燈右轉交岔路口，當該輛自小客車轉正
    後則停止前進，距離被害人約4 、5 公尺，我未注意到駕駛
    有無下車，我就跑到事故路口看傷者，之後該輛自小客車往
    前駛離，我記住該自小客車車牌號碼係YF-6366 號，三陽汽
    車雅哥款式，深綠色」等語（見警卷第11頁反面至13頁、偵
    查卷第20頁、原審卷第37至38頁）、證人即承辦員警張文良
    於原審法院審理時證稱：「被害人之機車左側踏板有被撞的
    痕跡，經報案人提供肇事車輛之車牌號碼，找了約40分鐘左
    右，最後在距離車禍現場約100 或150 公尺處之傅姓宗祠找
    到肇事車輛，該車是舊型的雅哥，二車之撞擊痕跡經比對後
    符合；當時我趕到事故現場時，肇事者未在場，是通知後才
    到案」等語大致相符（見原審卷第39頁反面至40頁）。此外
    ，復有道路交通事故現場圖、道路交通事故調查報告表(一)、
    (二)、驗傷診斷證明書各1 件在卷可證，足見證人乙○○確有
    於上述時、地，為人駕駛車牌號碼YF-6366 號自小客車撞擊
    倒地受傷，肇事者未採取救護措施，即逕行駕車逃離現場無
    訛。
  (二)被告丁○○為上開自小客車之車主，業據被告丁○○、賴信
    供明在卷，且被告丁○○確係上開車禍事故之肇事者，亦
    據證人乙○○於警詢時證稱：「對方是男性、瘦瘦的、約17
    0 公分左右、短髮；經指認警方提供丁○○口卡片及訊問錄
    影光碟後，丁○○就是與我發生車禍後，下車站在車門旁之
    人」等語（見警卷第9 頁、第10-2頁）、復於原審法院審理
    時證稱：「我有看到肇事之人，是瘦的那個人（指丁○○）
    ，當時對方在我前面約4 、5 公尺，時間是早上，光線可以
    看得清楚」等語明確（見原審卷第34至36頁）。觀之證人乙○○上開警詢及原審法院審理時之供述，互核相符，尚無齟
    齬之處，且其與被告丁○○、賴信素不相識，並無仇隙恩
    怨，自無偏頗被告賴信而故入被告丁○○於罪之理。再參
    酌被告丁○○於案發當時年已43歲、被告賴信則僅32歲，
    被告丁○○身高僅166 公分、被告賴信身高卻有179 公分
    ，而被告丁○○身材瘦弱、被告賴信身材高胖魁梧等情，
    除為被告2 人供述明確外，並據原審法院當庭勘驗屬實，攝
    有被告2 人照片3 幀在卷可佐（見原審卷第67頁、第71頁）
    ，依此，被告2 人不論在身高、體形、年齡等方面，均有極
    大之差異，證人乙○○當無誤認被告2 人之虞。況被告賴信
    之體形既屬高高胖胖的，而被告賴信之友人亦稱呼其為
    「胖子」之情，復為證人戴雁光於原審法院審理時證述明確
    （見原審卷第63頁），則一般通常之人於形容被告賴信時
    ，自不可能會稱其係瘦瘦的，故證人乙○○於警詢及原審法
    院審理時既一再證述：「肇事者係瘦的那個人」等語，則肇
    事者自不可能是被告賴信，已甚明確。是以，被告賴信
    供稱：「上開自小客車於案發當天係由我所駕駛」云云，顯
    與事實不符，尚難採信。被告丁○○始為本件車禍之肇事者
    ，應無疑義。
  (三)被告丁○○雖辯稱：「我已將該自小客車借給賴信，並不
    是肇事者，我未曾與賴信返回肇事現場」云云。惟查：
  (1)證人黃右文於警詢、偵查中及原審法院審理時證稱：「車禍
    發生後，隔不到10分鐘，有1 部紅色機車從事故地點小路，
    就是自小客車逃逸的小路騎出來路口事故位置約6、7公尺停
    車，在看機車倒的地方，停留不到5 分鐘，就掉頭往原路回
    去；該機車騎坐2 人，騎士瘦小約40歲，白色短上衣，白色
    七分褲，平頭，乘客比較高大壯碩，年約30多歲，米黃色短
    上衣，黑色長褲，捲髮，經我於庭訊時以雙向鏡看，在我位
    置的左邊那2 個就是駕駛機車的2 人，是左邊的第1 個人（
    即丁○○）載中間那個人（即賴信），我看得很清楚，當
    時天色已微亮，而且他們2 人來是很明顯，我距離他們很近
    ，所以一直看他們」等語甚詳（見警卷第12頁、第13頁反面
    、偵查卷第20至21頁），而參酌證人黃右文於警、偵訊及原
    審法院審理時尚證稱：「我有看到車子停下來，但沒有看到
    肇事者」等語（見警卷第11頁反面、偵查卷第20頁、原審卷
    第37頁），顯見證人黃右文上開「於車禍發生不久後，被告
    2 人曾相偕返回現場查看」之證詞，係本於親身體驗所為之
    證述，尚無誇大不實之處，應足採信。況證人賴信於警、
    偵訊及原審法院審理時均不否認有返回肇事現場之情，益徵
    證人黃右文上開證述，應為屬實。被告丁○○辯稱：「我未
    與被告賴信駕駛機車返回肇事現場」云云，顯係事後迴避
    之詞，不足採信。
  (2)證人戴雁光於警詢、偵查中及原審法院審理時固證稱：「我
    於車禍發生之前一天晚上約11點回到家，丁○○已在我家客
    廳看電視，我等聊天到晚上凌晨1 時許，我等就在客廳睡覺
    ，丁○○睡在我家沙發，我等睡到第二天中午約11、12點，
    是一起起床的，丁○○說他打電話回家，家裡的人說派出所
    的人在找他，中午時，我還騎機車戴丁○○一起去林邊吃東
    西，一直到晚上7 、8 點，丁○○才到警局做說明；我於車
    禍前一天晚上已有在外面喝酒，又買啤酒回家喝，丁○○是
    泡茶」云云（見警卷第15頁反面、偵查卷第16頁反面至17頁
    、原審卷第63頁），然被告丁○○先於偵查中供稱：「車禍
    前一天晚上約10點多，我到戴雁光家喝酒、泡茶，一直到1
    點多，就在戴雁光家睡覺，我睡在客房，一直睡到隔天9 點
    多起床，繼續與戴雁光泡茶，直到傍晚才5 、6 點才回家，
    回家後，媽媽就說我的車子發生車禍，我是打電話跟戴雁光
    說發生車禍的事」等語（見偵查卷第8 至9 頁）、後於原審
    法院審理時供稱：「我在前一天晚上10點多把車子借給賴信
    ，賴信就把車子開走了，我是在車禍後第二天中午左右
    ，警員打電話通知我家人，家人打電話通知我，才知道發生
    車禍，我知道後，就馬上回去家裡，並去醫院看被害人」等
    語（見原審卷第19至20頁），觀之被告丁○○除前後供詞反
    覆外，就其在證人戴雁光住處睡覺場所、起床時間、何時及
    如何知悉車禍發生等情，均與證人戴雁光之證述不相符合，
    則被告丁○○於車禍發生當時是否確係在證人戴雁光住處睡
    覺，當非無疑。況證人戴雁光既於車禍前一天晚上在外面喝
    酒，之後又買酒回家繼續喝到1 點多，以致於一覺睡醒已係
    中午時分，是本件車禍發生當時，證人戴雁光既仍在睡夢中
    ，則被告丁○○於證人戴雁光睡覺期間，是否曾起身駕車外
    出，即為證人戴雁光所不知，自難僅憑證人戴雁光上開證述
    ，即逕採為被告有利之證據。
  (3)再被告丁○○係於車禍發生當天晚上11點左右，始至警局了
    解案形之情，已據證人張文良於原審法院審理時證稱：「丁○○曾主動到警局了解一件車禍案件，但未坦承肇事，第一
    次至警局的時間，係在車禍發生當晚11時左右，他和2 位朋
    友一起過來，但這2 位朋友並未在庭，丁○○不是和賴信
    一起過來的」等語明確（見原審卷第39頁反面），是倘被告
    丁○○於案發前確已將該自小客車出借予被告賴信，且早
    已知悉被告賴信有肇事逃逸之情，衡情，被告丁○○理應
    在知悉車禍發生之第一時間，即偕同被告賴信前去警局說
    明，以釐清肇事責任歸屬，然被告丁○○於警方通知後，竟
    未立刻前往警局說明，反遲至車禍當天晚上11時許，始前往
    警局探查案情。再佐以本件車禍發生後，均係由被告丁○○
    與證人乙○○洽談和解事宜之情，並參酌被告丁○○自承：
    「基於道義責任，我有支付證人乙○○賠償金額新臺幣1 萬
    元」等語，衡情，被告丁○○若僅係調解人，而非本件車禍
    肇事者，其出面與證人乙○○洽談和解事宜時，理應表明賴
    信始為肇事之人，豈會對此隻字不提，甚而支付賠償金予
    證人乙○○。顯見被告丁○○確為本件車禍之肇事者無訛。
    被告丁○○上開所辯，顯係事後卸責之詞，尚難採信。
  (4)被告於本院審理時又請求傳訊證人甲○○、丙○○，97年4
    月29日本院審理時，證人甲○○結證稱：「當天早上5 點多
    是賴信開車載我回家，我女朋友有看到。即當天早上4 點
    多我女朋友潘惠玲開車載我先去潮州吃早餐，再去竹田鄉一
    位綽號『油條』者之家裡找朋友，『油條』家只有賴信在
    泡茶，我留下來與賴信泡茶，之後我就叫我女朋友開車先
    回去，因我6 點多要回內埔鄉美和村賣檳榔，所以請賴信
    載我回去我家即內埔鄉○○村○○路2 號。出發時間約在5
    點半到5 點40分之間，開約5 分鐘到10分鐘抵我家，旋即離
    去，開何種車我忘記了，路上未發生車禍，在『油條』家未
    見丁○○。賴信無汽車幾乎每天都在『油條』家。」等語
    ；另證人丙○○結證稱：「當天上午6 時許，起床看後到一
    個胖子開車進入停在我家庭院內（曬穀場，門都沒有關，可
    以自由出入），自駕駛座外出，我認識其人，不知其姓名，
    此人即跟被告借車者，別無他人，因當天急於赴鄉公所參加
    自強活動旅遊，無暇注意何以在其宅院停車，我家與車禍現
    場約100 至200 公尺遠，未注意車子有無損壞，顏色、車款
    均不得而知。」等語。茲證人甲○○既稱於早上4 點多由
    女朋友潘惠玲開車去潮州吃早餐，繼之往竹田鄉綽號「油條
    」者之家裡找朋友，在「油條」者家既僅見賴信在泡茶，
    遂留下來與賴信泡茶，而囑其女朋友開車先回去，則其女
    友既先開車離去，豈能見爾後證人甲○○係請賴信載之返
    家之情，此部分所述無非虛構。又甲○○既必於上午6 時
    許返家開檳榔攤，回其內埔家既僅5 分鐘到10分鐘途程，何
    以早上4 點多即由女朋開車載之赴潮州吃早餐，再去竹田鄉
    一位綽號「油條」者之家裡找朋友，復不顧返家開檳榔攤營
    業，而時值12月份冬天，何以4 點多鐘即有人賣早餐，且值
    此寒冬清晨，賴信究竟係尚未入睡抑或特別早起，何以獨
    自一人在「油條」家泡茶，證人甲○○則不考量檳榔攤之營
    業，留下來與賴信泡茶磨蹭，何以非由女友開車同回，卻
    另由無汽車之賴信為之。賴信既無汽車，卻幾乎每天
    都在「油條」家，而能以汽車載送他人，已不合常情。另
    證人丙○○所謂晨起而見外人即一胖子開車進其宅院，既認
    識其人而不及與之交談，卻不知該車子有無損壞及其顏色、
    車款，純屬事後串飾之詞。證人丙○○當天早起，既因急
    於赴鄉公所參加自強活動旅遊，無暇注意外人何以在其宅院
    停車，僅見胖子1 人自駕駛座下車，此外別無他人，而不知
    該車之特徵各情，何以知悉此開車入其宅院下車之人即係向
    被告借車者，其串飾之情尤屬顯然。均非可採。
  (5)被告丁○○既主張開車肇事致乙○○受傷者係證人賴信為
    之，何與丁○○與賴信聯名向屏東縣竹田鄉調解委員會聲
    請與乙○○調解，而調解成立，由丁○○與賴信賠償乙○○新台幣75,000元，有調解筆錄可按（見原審卷第58頁），
    賴信明知其非肇事之人，竟於承辦警員詢問及檢察官訊問
    均供述：「係該自小客車之駕駛人」云云，意在使被告丁○○隱避肇事責任，所為足以妨害國家司法權之正確行使，經
    原審法院判處賴信頂替罪刑，證人賴信亦心服而不上訴
    。被告所涉過失傷害部分，屬告訴乃論，因雙方已和解，告
    訴人撤回告訴，原審判決不受理在案。
三、按汽車駕駛人，駕駛汽車肇事致人受傷，應即採取救護或其
    他必要措施，並向警察機關報告，不得駛離，道路交通管理
    處罰條例第62條第1 項定有明文。被告為汽車駕駛人，駕駛
    汽車肇事致乙○○受傷，未採取救護或其他必要措施，亦未
    向警察機關報告，而駛離，經警循線查獲。核被告丁○○所
    為，係犯刑法第185 條之4 肇事逃逸罪。
四、原審就此部分，依刑法第185 條之4 、第41條第1 項前段，
    刑法施行法第1 條之1 ，中華民國96年罪犯減刑條例第2 條
    第1 項第3 款、第7 條、第9 條規定，並審酌被告丁○○駕
    車肇事後，罔顧傷者生命安全而逃逸，犯後猶飾詞冀圖卸責
    ，未見悔意，惟念被告犯後業已賠償告訴人損害，告訴人撤
    回過失傷害之告訴，原審判決不受理在案及被告丁○○高職
    畢業之智識程度等一切情狀，量處丁○○駕駛動力交通工具
    肇事，致人受傷而逃逸，處有期徒刑8 月，所犯之罪，符合
    中華民國96年罪犯減刑條例減刑之要件，於裁判時減其宣告
    刑二分之一，為有期徒刑4 月，並依法諭知如易科罰金，以
    新臺幣1,000 元折算壹日之折算標準。認事用法尚無不合，
    量刑亦稱妥適，被告上訴意旨否認犯罪，空言指摘原判決不
    當，並無可取，為無理由，應予駁回。
五、另被告賴信被訴頂替部分，已經原審判決確定，不另論列
    ，附此敘明。
據上論斷，應依刑事訴訟法第368條，判決如主文。
本案經檢察官劉玲興到庭執行職務。
中    華    民    國    97    年    5     月    6     日
                  刑事第二庭  審判長法  官  林正雄
                                    法  官  黃壽燕
                                    法  官  陳啟造
以上正本證明與原本無異。
如不服本判決應於收受本判決後10日內向本院提出上訴書狀，其
未敘述上訴理由者，並得於提起上訴後10日內向本院補提理由書
狀（均須按他造當事人之人數附繕本）「切勿逕送上級法院」。
中    華    民    國    97    年    5     月    6     日
                                    書記官  彭筱瑗
附錄本判決論罪之法條
中華民國刑法第164條：
（藏匿人犯或使之隱避、頂替罪）
藏匿犯人或依法逮捕拘禁之脫逃人或使之隱避者，處 2 年以下有
期徒刑、拘役或 5 百元以下罰金。
意圖犯前項之罪而頂替者，亦同。
中華民國刑法第185條之4：
駕駛動力交通工具肇事，致人死傷而逃逸者，處 6 月以上 5 年
以下有期徒刑。


司法院資訊處製作；財團法人民間司法改革基金會備份。
